【裁判字號】    91,訴,4362
【裁判日期】    921210
【裁判案由】    消費者保護法
【裁判全文】
臺北高等行政法院判決                            九十一年度訴字第四三六二號
                              .
    原      告  三齊建設事業有限公司
    代  表  人  甲○○
    訴訟代理人  邱俊哲律師
    被      告  臺北縣政府
    代  表  人  蘇貞昌縣長）.
    訴訟代理人  丁○○
                丙○○
                乙○○
右當事人間因消費者保護法事件，原告不服內政部中華民國九十一年八月二十八日0
000000000號訴願決定，提起行政訴訟。本院判決如左：
    主  文
原告之訴駁回。
訴訟費用由原告負擔。
    事  實
一、事實概要：原告係被告核發之八十六年中使字第四九八號使用執照之起造人，因
    八十八年十二月間經中安大樓管理委員會 (下稱中安管委員會 )檢舉原告起造之
    中安大樓 (即門牌號碼：臺北縣中和市○○路二三九巷九弄一至三號、中安街四
    十巷二至十二號二棟建築物)地下疑有施工偷工減料，致建物結構受到破壞情事
    ，經被告所屬工務局於八十九年七月十二日邀請起、承、監造人及中安管管委員
    會開會研商，雙方同意就中安大樓地下一、二樓及地上一至十二樓整體（非逐戶
    鑑定）結構安全委由臺灣省結構工程技師公會 (下稱省結構技師公會)辦理安全
    鑑定工作，並由原告申請及負擔鑑定費用。嗣被告所屬工務局於九十年五月二十
    五日赴現場會勘，發現該大樓地下室施工與原核准圖不符，有致建物結構受到破
    壞而造成危險之虞，再以九十年五月三十一日北工施字第Ｂ一四四二號函請原告
    依會勘結論委請省結構技師公會作安全鑑定，惟原告仍未辦理，被告乃依消費者
    保護法第三十三條規定，先後於九十年八月十六日、同年十一月八日、同年十二
    月二十日，限期函催原告依前開協商會議決議及會勘紀錄事項委託臺灣省結構工
    程技師公會辦理鑑定，並向該府工務局提報補強改善計畫。嗣原告逾期仍未辦理
    ，被告審認原告上開違反消費者保護法第三十六條規定，依同法第五十八條規定
    ，以九十一年二月七日北府工施字第０九一００二五０一二號函檢附同文號處分
    書處原告新台幣 (下同)九十八萬元罰鍰。原告不服，提起訴願，遭決定駁回，
    遂提起本件行政訴訟。
二、兩造聲明：
    (一)原告聲明：訴願決定及原處分均撤銷。
    (二)被告聲明：駁回原告之訴。
三、兩造之爭點：原告未依據被告命令辦理鑑定及補強或改善工作，是否有不可歸責
    之事由？
    (一)原告主張之理由：
      1.被告對於企業經營者提供之商品或服務，經消費者保護法第三十三條之調查
        ，認為確有損害消費者生命、身體、健康或財產或確有損害之虞，應命限期
        改善或採取必要措施，企業經營者違反主管機關所為之命令者，始科處罰鍰
        。惟依據雙方於民國八十九年七月十二日協調結論(1)鑑定範圍僅及地下一、
        二樓（依陳情項目）及地上一至十二樓整體（非逐戶鑑定）結構安全。上開
        結論省結構技師公會亦以八十九年七月二十六日（八九）省結技（五）森字
        第一九四號函核定，鑑定工作計劃表亦由該公會指派陳正平技師至現場履勘
        及參照上開協議結論所擬訂，原告亦於期限內即八十九年八月四日繳納鑑定
        費。嗣因中安管委會反悔且函文不同意鑑定，並阻擾鑑定人員進入，原告乃
        無法依據鑑定報告建議事項辦理補強或改善。事既非可歸責原告，被告竟對
        原告科處罰鍰，顯有違民法第二百三十條之規定，而有違行政程序第九條之
        規定。又依據上開協調結論(2)(3)所示，鑑定單位應於二個月內完成鑑定報告
        ，原告應依鑑定報告建議事項辦理。中安管委會既拒絕接受鑑定，鑑定人亦
        無法提出鑑定報告，原告如何依據鑑定報告建議事項辦理？顯見原告並未有
        不依命令履行之情事，被告認為原告有違反消費者保護法第三十六條，似有
        誤會。
      2.被告處分書所載違反事實之情事為「丙棟地下層編號ＢＣ０樑厚度削減及上
        方ＳＣ版削減；戊棟地下壹層編號Ｂ１樑厚度不足，一支未施作」。上開失
        誤，均屬地下層範圍，亦即與兩造於八十九年七月十二日協調之結論(1)鑑定
        之項目相符；且建物整體傾斜度測量，室內抽樣檢視及鑽芯試體檢驗等亦係
        針對大樓建築物結構整體性之安全鑑定，既非逐戶鑑定，原告繳費申請鑑定
        之項目，已完全符合。與中安管委會原申請鑑定由該公會邱輝煌、蔡水旺技
        師提出之鑑定項目，係採全部樓層及逐戶鑑定者，本即不同，被告誤信該公
        會所謂「三齊公司申請鑑定範圍係針對地下室部分樑並非整棟大樓作安全評
        估」，疏未斟酌雙方於八十九年七月十二日達成之鑑定範圍，實亦有違背「
        行政機關應依職權調查證據，不受當事人主張之拘束，對當事人有利及不利
        事項一律注意。」（行政程序法第三十六條）之規定。
      3.原告所申請之鑑定項目既係依據雙方協調之鑑定範圍，原告應擔負如何之改
        善，必俟鑑定報告有所建議後，原告方能有所作為，且縱或鑑定報告於鑑定
        後認為尚需為其他之鑑定，原告亦必遵守照辦，豈有消費者拒不遵照協調辦
        理，拒絕鑑定人員鑑定，反謂原告不依命令行事之倒果為因之認定方式，被
        告所為之裁處自違反行政程序法第七條第一、二款之規定。
      4.被告雖謂依省結構技師公會九十年九月三日九十省結技（五）森字第九一三
        號函復中安大樓管理委員並副知被告略謂「本公會已於八十九年八月二十四
        日（八九）省結技（五）森字第二五０號函中載明三齊建設公司申請鑑定範
        圍僅針對地下部分樑並非整棟大樓做安全評估．．．由台北縣政府工務局於
        民國八十九年七月十二日所召開協調會會議結論第一項所載之鑑定範圍為整
        棟大樓作安全評估，故三齊建設公司所申請僅針對地下室部分樑之鑑定範圍
        ，皿不符合會議結論之要求」云云，以為原告拒不遵照協調處理，駁回訴願
        之依據。惟查上開協調結論並非「逐戶鑑定」結構安全，台北市結構工程工
        業技師公會既係依上開協調結論製作鑑定工作計劃，何以該項鑑定計劃之結
        果會與台灣省結構工程技師公會之看法，有所歧異？被告為求衡平，至少亦
        應徵詢台北市結構工程工業技師公會之意見，以為處分之參考。被告僅依一
        方公會之函文處原告罰鍰，顯有違行政程序法第九條之規定。
    (二)被告主張之理由：
      1.按依建築法第二十六條規定：「．．．建築物起造人、或設計人、或監造人
        、或承造人，如有侵害他人財產，或肇致危險或傷害他人時，應視其情形，
        分別依法負其責任。」原告建造之中和市○○路二三九巷九弄一～三號，中
        安街四巷二～十號地下層，經中安管委會陳訴有未按圖施工，涉偷工減料，
        致建物結構受到破壞造成潛在危險，被告依上開規定促請起、承、監造人辦
        理鑑定釐清，於法並無不合。
      2.本件中安管委會陳訴原告建築疑義，經被告九十年五月二十五日邀集起、承
        、監造人（起造人派員拒簽名，承、監造人均未派員）、中安大樓管理委員
        會及台灣省結構工程技師公會現場勘查結果本件工程丙棟地下貳層編號ＢＣ
        ０樑厚度經削減約四十五公分及上方ＳＣ版削減六點五至十點五公分不等，
        陳情人所陳屬實，又戊棟地下壹層編號Ｂ１樑厚度不足，一支未施作與原核
        准圖不符。基於上述會勘結果，本案工程確有未按圖施工情形，承、監造人
        均已違反營造業管理規則第四十條規定及建築師法第十八條規定，乃由被告
        所屬工務局依規定交付懲戒。
      3.查本件為平息雙方糾紛，曾經被告所屬工務局多次邀集爭議雙方召開協商會
        議，並請原告依照會議決議事項，委託省結構技師工會辦理鑑定工作，惟起
        、承、監造人未遵照辦理配合於規定時間提報補強改善計畫。已涉違反消費
        者保護第三十六條規定，被告秉依上開規定並依同法第五十八條規定處罰之
        ，並無不當。
      4.又查，依省結構技師公會九十年九月三日九十省結技（五）森字第九一三號
        函復中安大樓管理委員會並副知被告所屬工務局：「．．．載明三齊建設公
        司申請鑑定範圍僅針對地下部分樑並非整棟大樓作安全評估．．．，由於台
        北縣政府工務局於民國八十九年七月十二日所召開協調會會議結論第一項所
        載之鑑定範圍為整棟大樓作安全評估，故三齊建設公司所申請僅針對地下室
        部分樑之鑑定範圍，自不符合會議結論之要求．．．。」則原告於八十九年
        八月四日繳清鑑定費用所申請鑑定之範圍核與被告所屬工務局於八十九年七
        月十二日所召開會議決議結論所要求之鑑定範圍不符，被告一再寬延期限通
        知原告辦理鑑定，原告仍不遵行，被告依法予以處罰，核無違誤。
    理  由
一、按建築法第二十六條規定：「直轄市、縣（市）（局）主管建築機關依本法規定
    核發之執照，僅為對申請建造、使用或拆除之許可。建築物起造人、或設計人、
    或監造人、或承造人，如有侵害他人財產，或肇致危險或傷害他人時，應視其情
    形，分別依法負其責任。」又「直轄市或縣（市）政府認為企業經營者提供之商
    品或服務有損害消費者生命、身體、健康或財產之虞者，應即進行調查。」消費
    者保護法第三十六條及第五十八條規定：「直轄市或縣（市）政府對於企業經營
    者提供之商品或服務，經第三十三條之調查，認為確有損害消費者生命、身體、
    健康或財產，或確有損害之虞者，應命其限期改善、回收或銷燬，必要時並得命
    企業經營者立即停止該商品之設計、生產、製造、加工、輸入、經銷或服務之提
    供，或採取其他必要措施。」、「企業經營者違反主管機關依第三十六條或第三
    十八條規定所為之命令者，處新臺幣六萬元以上一百五十萬元以下罰鍰，並得連
    續處罰。」亦為消費者保護法第三十三條第一項前段、第三十六條及第五十八條
    所明定。
二、本件原告起造之中安大樓 (門牌號碼：臺北縣中和市○○路二三九巷九弄一至三
    號、中安街四十巷二至十二號建物)，領有被告核發之八十六年中使字第四九八
    號使用執照，惟該大樓住戶成立之中安管委會於八十八年十二月間檢舉原告起造
    之上開大樓地下疑有施工偷工減料，致建物結構受到破壞情事，經被告所屬工務
    局於八十九年七月十二日邀請起、承、監造人及中安管管委員會開會研商，雙方
    同意就中安大樓地下一、二樓 (中安管委會八十八年十二月二十二日中安管字第
    ０三０六號陳情項目)及地上一至十二樓整體（非逐戶鑑定）結構安全委由省結
    構技師公會辦理安全鑑定工作，再由原告依鑑定報事建議事項辦改理補強或改善
    措施，並由原告申請及負擔鑑定費用，嗣被告所屬工務局人員會同原告代表、省
    結構技師公會人員及中安管委會代表於九十年五月二十五日赴現場進行會勘調查
    結果，認該大樓地下室之施作與原核准圖不符，有致建物結構受到破壞而造成危
    險之虞，再以九十年五月三十一日北工施字第Ｂ一四四二號函請原告依會勘結論
    委請省結構技師公會作安全鑑定，惟原告仍未辦理，被告乃依消費者保護法第三
    十六條規定，先後於九十年八月十六日、同年十一月八日、同年十二月二十日，
    限期函催原告依前開協商會議決議及會勘紀錄事項委託臺灣省結構工程技師公會
    辦理鑑定，並向該府工務局提報補強改善計畫。嗣被告審認原告逾期仍未辦理上
    開事項，已違反前開消費者保護法第三十六條規定，依同法第五十八條規定，以
    九十一年二月七日北府工施字第０九一００二五０一二號函檢附同文號處分書處
    原告新台幣 (下同)九十八萬元罰鍰等情，有被告九十年七月十四日八九北工施
    字第０三三一六號函附同年月十二日會議紀錄、九十年五月三十一日九十北工施
    字第Ｂ一四四二號函附同年月二十五日會勘紀錄、九十年八月十六日九十北府工
    施字第二三七五三二號函、九十年十一月八日九十北府工施字第三四八０七一號
    函、九十年十二月二十日九十北府工施字第四四一九三號函及被告前開函附卷可
    稽，並為兩造所不爭，自堪信為真實。
三、原告不服循序提起行政訴訟，主張：其於八十九年七月十二日協調會後，即向省
    結構技師公會申請鑑定，並繳納鑑定費二十四萬元。惟因中安管委會阻擾鑑定人
    員進入，原告始無法依據鑑定報告建議事項辦理補強或改善，並非原告不依命令
    履行鑑定及改善事宜；再者，依前開會議結論，係針對上開建物結構之整體安全
    為鑑定，本非逐戶鑑定，核與中安管委會原申請鑑定由該公會提出之鑑定項目，
    係採全部樓層及逐戶鑑定，而需鑑定費九十八萬元者，本即不同，原告前開繳費
    申請鑑定之項目，已完全符合上開會議結論，嗣省結構技師公會要求原告須繳納
    九十八萬元之鑑定費，係採逐戶鑑定方式，已與前開協議內容不同，原告才未繳
    納，並非怠於改善，被告未盡職權調查之責，逕認原告未依其命令履行，而依前
    開消費者保護法之規定裁罰原告，自有違誤等語。故本件厥應審究者為：(一)原告
    是否已依前開八十九年七月十二日協調會決議之內容及鑑定事項，向省結構技師
    公會申請鑑定？(二)原告未依限完成中安大樓建築物整體結構之安全鑑定，是否有
    不可歸責事由？
四、經查：
    (一)本件因中安管委會向被告申訴原告起造之中安大樓有偷工減料，致破壞建物結
      構安全情事，並於八十九年一月七日向省結構技師公會申請鑑定，鑑定費用為
      九十八萬八千零八十元，然原告委請台北市結構技師公會，鑑定費用為二十三
      萬九千四百元，雙方就鑑定機關及鑑定內容有爭議，乃由被告所屬工務局於八
      十九年七月十二日邀集該大樓之起造人、承造人、監造人及中安管委會代表召
      開協調會，達成協議：雙方同意委由省結構技師公會辦理中安大樓之結構安全
      鑑定工作，其鑑定範圍為：中安大樓地下一、二樓 (八十八年十二月二十二日
      中安管字第０三０六號陳情項目)及地上一至十二樓整體（非逐戶鑑定）結構
      安全，有該會議紀錄及中安管委會前開函附卷可參，又原告於協調會後，有向
      該公會申請鑑定，並繳納二十四萬元鑑定等情，有其提出之省結構技師公會八
      十九年七月二十六日省結(五)森字第一九四號函 (附工作計畫表)及繳費收據
      為憑，固堪信為真實。惟依中安管委會於原告申請鑑定後，向省結構技師公會
      函詢相關事項，該公會於八十九年八月二十四日函覆：中安管委會前申請之鑑
      定案，係針對中安大樓之整棟棟大樓整體結構作安全性評估鑑定，因此費用須
      九十八萬八千零八十元；至三齊公司 (即原告)申請之鑑定案，係針對地下室
      部份樑並非整棟大樓作安全評估，因此費用為二十四萬九千三百六十元，因接
      獲中安管委會函，為免發生誤解，故至今未開始所有鑑定工作等語；及九十年
      九月三日函覆稱：中安管委會與三齊公司前後申請之鑑定範圍不同，而台北縣
      政府工務局八十九年七月十二日所召開協調會會議結論所載之鑑定範圍為整棟
      大樓作安全評估，故三齊公司所申請僅針對地下室部分樑之鑑定範圍，自不符
      合該會議結論之要求等情，有該公會八十九年八月二十四日 (八九)省結技 (
      五)森字第二五０號函、九十年九月三日省結技 (五)森字第七八七號函、九十
      年九月三日 (九十)省結技 (五)森字第九一三號函及該工會依原告申請所作之
      鑑定工作計畫表在卷足參，是以原告主張其向省結構技師公會申請鑑定之項目
      ，已符合前開會議決議內容云云，尚不足採。再者，依前開協調會議結論，原
      告既同意委由省結構技師公會辦理鑑定中安大樓整體結構安全之工作，如何進
      行鑑定，自應依該公會擬定之計畫及鑑定方式行之，原告以該公會之鑑定計畫
      與其前委任之台北市結構技師公會之看法不同，認有徵詢台北市結構技師公會
      之意見，以明原告前開申請鑑定事項是否符合上開會議結論云云，亦非有據。
    (二)另被告所屬工務局因原告與中安管委會就原告申請省結構技師公會之鑑定事項
      ，是否符合前開協調會決議，遲未能進行鑑定及改善事宜，再於九十年四月十
      九日邀集雙方開會協調結果，仍請原告應依前開會議紀錄結論於二週內向省結
      構技師公會申請辦理鑑定工作，並以九十年四月二十七日北工施字第Ｂ０一０
      六九號函催原告辦理，復於同年五月二十五日，會同原告代表、省結構技師公
      會人員及中安管委會代表赴現場進行會勘調查，發現該大樓丙棟地下貳層編號
      ＢＣ０樑厚度經削減約四五公分及上方ＳＣ版削減六點五至十點五公分不等，
      且戊棟地下壹層編號Ｂ１樑厚度不足，一支未施作，核與原核准圖不符，確有
      致該建物結構受到破壞而造成危險之虞，被告所屬工務局再以九十年五月三十
      一日北工施字第Ｂ一四四二號函請原告應依同年四月十九日會議結論及會勘結
      論委請省結構技師公會作安全鑑定，並副知省結構技師公會等情，亦有被告前
      開函及會勘紀錄附卷可參，足證原告起造之中安大樓確有因未按圖施工，致破
      壞建物結構而造成危險之虞，自有就該建物整體結構安全進行鑑定，俾實施補
      強或改善之必要。又省結構技師公會亦於同年六月六日函覆原告稱：原告前申
      請鑑定之範圍，係僅針對地下室部份樑並非整棟大樓作安全評估，建請原告依
      被告所屬工務局前開九十年四月二十七日函所附四月十九日會議結論辦理補足
      所需鑑定工作內容及鑑定費等情，並有該公會有該公會九十年六月六日 (九十
      )省結技 (五)森字第七八七號函在卷足參，則原告開申請省結構技師公會鑑定
      之事項，既與前開八十九年七月十二日協調會議之結論不符，該公會依被告所
      屬工務局召集之前開會議及會勘紀錄，函請原告應補繳不足九十八萬八千零八
      十元之部分鑑定費，俾實施該大樓之整體結構安全鑑定，即無不合，原告主張
      因中安管委會阻擾致不能進行鑑定，且省結構技師公會要求補繳之鑑定費及鑑
      定方式，已逾越前開協議內容，其才未繳納，並非故意未依被告之命令進行鑑
      定而怠於改善，實有不可歸責事由云云，自無足取。
    (三)又查，被告所屬工務局於九十年五月二十五日至現場會勘調查結果，發現原告
      起造之前開大樓地下室之施作與原核准圖不符，有致該建物結構受到破壞而造
      成危險之虞，有就該建物之整體結構安全進行鑑定，俾實施補強或改善之必要
      等情，已如前述。故被告因原告未依前開會勘結論向省結構技師公會申請辦理
      鑑定該大樓整體結構安全事項，乃依首揭消費者保護法第三十三條、第三十六
      條規定，先後於九十年八月十六日、同年十一月八日、同年十二月二十日，限
      期函催原告依前開協商會議決議及會勘紀錄事項委託省結構工程技師公會辦理
      鑑定，並向該府工務局提報補強改善計畫，洵屬有據，嗣因原告逾期未辦理，
      被告依同法第五十八條規定裁罰原告九十八萬元，揆諸首揭規定，亦無不合。
      原告主張被告未盡職權調查之責，逕依前開規定裁罰原告，於法有違云云，亦
      不足採。
三、綜上所述，原告之主張均無可採，被告以原告違反其依消費者保護法第三十六條
    所為之命令，依同法第五十八條規定，在其法定裁量範圍內，裁處原告九十八萬
    元罰鍰之處分，並無違誤，訴願決定予以維持，亦無不合，原告仍執前詞及個人
    主觀之見解，訴請撤銷原處分與訴願決定，為無理由，應予駁回。
據上論結，本件原告之訴為無理由，爰依行政訴訟法第九十八條第三項前段，判決如
主文。
中      華      民      國    九十二    年     十二     月      十      日
                        臺 北 高 等 行 政 法 院   第 二 庭
                                           審 判 長 法  官  徐瑞晃
                                                    法  官  吳慧娟
                                                    法  官  蕭惠芳
右為正本係照原本作成。
如不服本判決，應於送達後二十日內，向本院提出上訴狀並表明上訴理由，如於本判
決宣示後送達前提起上訴者，應於判決送達後二十日內補提上訴理由書（須按他造人
數附繕本）。
中      華      民      國    九十二    年     十二     月      十      日
                                                    書記官  李淑貞


司法院資訊處製作；財團法人民間司法改革基金會備份。
